【裁判字號】    96,交訴,45
【裁判日期】    970122
【裁判案由】    業務過失致死
【裁判全文】
臺灣彰化地方法院刑事判決              96年度交訴字第45號
公  訴  人  臺灣彰化地方法院檢察署檢察官
被      告  甲○○
                    3
選任辯護人  林世祿律師
上列被告因業務過失致死等案件，經檢察官提起公訴（96年度偵
字第1196號），本院判決如下：
    主  文
甲○○駕駛動力交通工具肇事，致人死亡而逃逸，處有期徒刑捌
月，減為有期徒刑肆月，如易科罰金，以新臺幣壹仟元折算壹日
。
被訴業務過失致死部分無罪。
    犯罪事實
一、甲○○考領有職業大客車駕駛執照，受雇於臺灣盛前運輸股
    份有限公司（以下簡稱盛前公司）擔任司機，平日以駕駛大
    貨車運送貨物為主要業務，係從事駕駛業務之人。於民國95
    年9 月29日下午，駕駛該公司所有車牌號碼438 ─GT號營業
    大貨車，沿彰化縣大村鄉○○村○○路由西向東方向行駛，
    於同日下午6 時31分許，行經該路段13之5 號前之彎道，適
    有賴春豪騎駛車牌號碼HPN ─619 號重型機車，沿同路段由
    東向西方向行經該處彎道，超越雙黃線，而撞及甲○○駕駛
    之上揭營業大貨車前保險桿左側後人車向右側倒地，而遭上
    揭營業大貨車之左後車輪輾壓，經送往員生醫院救治後，於
    同日下午6 時50分到院前死亡（甲○○被訴業務過失致死部
    分詳如後述）。甲○○於事故發生後，為逃避肇事責任，竟
    基於駕駛動力交通工具肇事致人死傷而逃逸之犯意，未對賴
    春豪採取必要之措施，並報警停留於現場等候處理，反而即
    行駕車離開現場。嗣經員警調閱路口監視器後始循線查獲上
    情。
二、案經臺灣彰化地方法院檢察署檢察官相驗後自動檢舉偵查起
    訴。
    理  由
壹、有罪部分
一、按現行刑事訴訟法為保障被告之反對詰問權，排除具有虛偽
    危險性之傳聞證據，以求實體真實之發見，於該法第159 條
    第1 項明定被告以外之人於審判外之言詞或書面陳述，除法
    律有規定者外，不得作為證據。又被告以外之人於審判外之
    陳述，雖不符刑事訴訟法第159 條之1 至159 條之4 之規定
    ，而經當事人於審判程序同意作為證據，法院審酌該言詞陳
    述或書面陳述作成時之情況，認為適當者，亦得為證據；當
    事人、代理人或辯護人於法院調查證據時，知有第159 條第
    1 項不得為證據之情形，而未於言詞辯論終結前聲明異議者
    ，視為有前項之同意，刑事訴訟法第159 條之5 定有明文。
    查本案全部卷證，公訴人、被告及其選任辯護人均不爭執其
    證據能力，本院復衡以該等供述證據作成時之情況，應為適
    當，是可認後述所引用證據之證據能力均無疑義，合先敘明
    。
二、訊據被告甲○○固坦承於上開時、地，駕駛營業用大貨車行
    經該路段之事實，惟矢口否認有何肇事逃逸之犯行，辯稱：
    伊看見被害人騎機車從彎道轉出來，車速很快，伊車子即向
    右閃避，伊認為兩車應該有閃過，直到警察通知伊才知撞到
    人云云。辯護人則為被告辯護稱：被告駕駛大貨車車窗緊閉
    ，且車上載有貨物，又行經彎道，若與被害人機車側面擦撞
    ，不知肇事並非全無可能，況被告若已知肇事，則為警通知
    到案時，應會清洗車輛企圖湮滅跡證，足見被告並不知肇事
    ，應無肇事逃逸之故意等語。經查：
    （一）上揭被告駕駛營業用大貨車行經上開路段，適有被害
          人賴春豪騎駛機車因超越雙黃線，而撞及被告之營業
          大貨車前保險桿左側後死亡之事實，業據證人即查獲
          員警涂信仲於本院審理時到庭證稱：「被告駕駛之大
          貨車左前側保險桿、左側防捲入裝置、油箱都有熱熔
          之痕跡，左後車輪亦有血肉痕」等語明確（見本院卷
          第154 頁）；而證人乙○○於本院審理時亦證稱：「
          95年9 月29日下午6 時許，伊在彰化縣大村鄉○○村
          ○○路13之5 號今仁公司守衛室值班，車禍發生當時
          伊在守衛室看電視，突然聽到一個類似撞擊的聲音，
          應該不是喇叭聲，所以伊才起來看往外看，看到有一
          部大貨車經過，伊無法看到車牌，只看到車子後面三
          分之一白色部分，伊打開大門口的探照燈，才看到有
          一個人趴躺在地上」等語（見本院卷第155 頁背面至
          第156 頁），復有道路交通事故現場圖、道路交通事
          故調查報告表（一）、（二）各1 份、現場及車損照
          片附卷可稽，且經臺灣彰化地方法院檢察署檢察官督
          同檢驗員相驗屬實，並製有勘驗筆錄、驗斷書及相驗
          屍體證明書各1 份及相驗照片可證，是以被告於肇事
          而被害人死亡後並未停車而逕行離去之事實，應堪認
          定。
    （二）被告雖辯稱不知肇事云云，惟觀諸卷附車損照片，被
          害人騎駛之機車除因撞擊後向右側倒地所致之右側車
          身刮擦痕跡外，前方擋泥板有撞擊痕跡，另經本院於
          96年5 月18日勘驗被告駕駛之營業用大貨車之結果，
          該車左前保險桿下緣確有擦痕，有本院前揭期日勘驗
          筆錄附卷可稽，亦與證人涂信仲上揭證述相符，足認
          本件被害人之機車與被告駕駛營業用大貨車之碰撞點
          係在該大貨車之前保險桿無誤，從而碰撞處既在被告
          駕駛之大貨車前方保險桿，其應得查悉有碰撞之情事
          ，是其辯稱不知肇事，實與常情相違，已有可疑。
    （三）再者，依證人乙○○上揭所述，被告駕駛之車輛與被
          害人騎駛之機車交會後，有因壓到或撞到物體而發生
          類似碰撞之聲響，且該聲響足以使當時在車禍事故發
          生現場旁守衛室內觀看電視之證人乙○○所察覺；又
          被告於警詢時自承：「於車禍發生前即已發現騎駛在
          對向車道之被害人，當時車內並未開啟音響，而兩車
          交會後曾聽見貨物移動之聲音，惟會車後伊透過後視
          鏡觀察並未看見燈光，認為沒有異狀」等情，而被害
          人騎駛之機車亦確因本件車禍事故後倒地，是被害人
          機車倒地時發出之刮地聲響必非微弱，以被告當時車
          內未開啟音響，又其尚能聽聞車內貨物移動之聲音，
          豈有不能聽見被害人機車倒地刮擦產生之異聲？是被
          告前揭辯解，即係事後卸責之詞，不足採信。況本件
          案發地點為彎道路面，駕駛人除有特殊情形，衡情均
          應專注精神在前方道路，被告倘非知悉與被害人之機
          車碰撞，何以又於兩車交會後例外從後視鏡觀察車後
          狀況？甚且被告自後視鏡觀察後，若二車已及時閃避
          ，理應見到被害人機車車尾燈光，而被告在二車交會
          後未見機車燈光之情況下，對被害人可能因人車倒地
          受有傷害或死亡之事實有所認識，猶未採取救護或其
          他必要措施，而逕行駕車離去，其肇事逃逸之犯行已
          甚為灼然。
    （四）辯護人雖辯稱：「被告駕駛之大貨車保險桿下緣離地
          高度約為56公分，被害人同型機車擋泥板前緣高度約
          為44公分，以二車之高度差距，撞擊點應非在大貨車
          左前保險桿」一節，然參以被告自承見到被害人機車
          從彎道上轉出時有稍微煞車一情，或因該大貨車前車
          頭因煞車力道致使車頭下沈10至20公分，或因被害人
          機車因煞車傾斜滑倒，而使機車左手把與大貨車保險
          桿前緣刮擦所致，有逢甲大學車輛行車事故鑑定研究
          中心96年12月18日逢鑑字第0961218002號函檢附之說
          明書1 份在卷可參，是並非如辯護人辯稱以上開二車
          之高度差距全無碰撞之可能，則被告辯稱被害人機車
          或因重心不穩而自其駕駛之貨車左側捲入致遭碾壓云
          云，即非可採。
    （五）至辯護人陳稱被告應係自首云云，惟按在有偵查犯罪
          職權之公務員知悉犯罪事實與犯人以前自承犯罪並表
          明願接受裁判者，始該當自首之要件。查證人即員警
          涂信仲證稱：「本案查獲經過係調閱案發地點今仁公
          司監視器及詢問該公司警衛，再根據現場遺留跡證研
          判應是大貨車肇事，經調閱路口監視器比對後確認車
          牌，經由車牌查詢車籍資料後聯絡貨運公司，被告經
          通知到案說明時，說不知發生何事，也不承認有肇事
          ，後來渠等將跡證提示給被告，被告才承認」等語（
          見本院卷第154 頁），是以被告未在有偵查犯罪職權
          之公務員知悉犯罪事實與犯人前自首並表明願接受裁
          判之意，尚與自首要件有間，附此敘明。
    （六）綜上所述，被告上揭所辯，均與常情有悖，應係事後
          卸責之詞，不足採信。本案事證明確，被告肇事逃逸
          犯行，洵堪認定。
三、按刑法第185 條之4 肇事逃逸罪，以駕駛動力交通工具肇事
    ，有致人死傷而逃逸之事實，為其犯罪構成要件，不以行為
    人明知被害人有死傷情形為必要（最高法院91年度臺上字第
    137 號刑事判決意旨參照）。再者，道路交通事故之發生，
    常非於己之鄰親家里，時有告救不能情事，乃科以肇事者須
    即採取救護或其他必要措施，並應向警察機關報告之法定義
    務，以防因就醫延誤致生無謂傷亡，並俾得通知傷亡者家屬
    到場，以明責任，是凡肇事人於行車肇事致人受傷或死亡，
    未即採取救護或其他必要措施，並向警察機關報告，即駕車
    逃逸者，均應依該規定處罰，至其嗣後是否受刑事訴追及已
    否與被害人達成民事和解，賠償損失，對其應受處罰乙節，
    並不生影響。職是之故，汽車駕駛人駕駛汽車肇事，不論其
    責任之歸屬為何，即有義務留在肇事現場，採取救護或其他
    必要措施，並向警察機關報告，以維護他人之生命與其他用
    路人之交通安全。其立法目的，俾促使駕駛人於肇事後能對
    被害人即時救護，以減少死傷，是該罪之成立只以行為人有
    駕駛動力交通工具肇事，致人死傷而逃逸之事實為已足，至
    行為人之肇事有否過失，則非所問（最高法院92年度臺上字
    第4468號刑事判決意旨參照）。準此，汽車駕駛人駕駛汽車
    肇事，不論其責任之歸屬為何，即有義務留在肇事現場，採
    取救護或其他必要措施，並向警察機關報告，以維護他人之
    生命與其他用路人之交通安全。本件被告既明知被害人騎乘
    機車與其駕駛之大貨車碰撞後人車倒地，理應對被害人當場
    受有傷害或死亡之情況已有認識，其竟未採取救護或其他必
    要措施，並即向警察機關報告，即速行駕車離去，嗣始經警
    查獲，核其所為，係犯刑法第185 條之4 駕駛動力交通工具
    肇事，致人死亡而逃逸罪。爰審酌被告肇事逃逸，置被害人
    安危於不顧，且犯後又矢口否認，徒耗司法資源，惡性非輕
    ，然考量其並無前科，且事後已與被害人家屬達成和解，有
    彰化縣大村鄉調解委員會調解書1 紙在卷可佐，暨其智識程
    度、生活狀況等一切情況，量處如主文所示之刑。又被告所
    犯肇事逃逸罪之犯罪時間在96年4 月24日以前，合於中華民
    國96年罪犯減刑條例第2 條第1 項第3 款所定之減刑條件，
    爰依法減輕其宣告刑2 分之1 ，並依該減刑條例第9 條之規
    定，諭知易科罰金之折算標準。
貳、無罪部分
一、公訴意旨另以：被告甲○○考領有職業大客車駕駛執照，受
    雇於盛前公司擔任司機，平日以駕駛大貨車運送貨物為主要
    業務，係從事駕駛業務之人。於95年9 月29日下午，駕駛車
    牌號碼438 ─GT號營業大貨車，沿彰化縣大村鄉○○村○○
    路自西向東方向行駛，於同日下午6 時31分許，行經該路段
    13─5 號前，該路段之速限為50公里／小時，逆時鐘方向之
    彎道，且設有彎道標誌，原應注意行車應遵守速限，行經設
    有彎道標誌之路段，應減速慢行，作隨時停車之準備，依當
    時之情形，並無不能注意之情事，竟疏於注意，未減速慢行
    ，適有被害人賴春豪騎駛車牌號碼HPN ─619 號重型機車，
    沿同路段行經彎道，超越雙黃線，自東向西方向行駛，被告
    甲○○煞車不及，致營業大貨車之前保險桿左側擦撞上揭重
    型機車，被害人賴春豪因而人車倒地，遭上揭大貨車之左後
    車輪輾過頭顱，頭顱骨破裂、腦挫傷而當場死亡，因認被告
    此部分所為係犯刑法第276 條第2 項之業務過失致死罪嫌等
    語。
二、按犯罪事實應依證據認定之，無證據不得認定犯罪事實；又
    不能證明被告犯罪者，應諭知無罪之判決，刑事訴訟法第15
    4條第2項、第301條第1項分別定有明文。次按所謂認定犯罪
    事實之證據，係指足以認定被告確有犯罪行為之積極證據而
    言，該項證據自須適合於被告犯罪事實之認定，始得採為斷
    罪之資料；又事實審法院對於證據之取捨，依法雖有自由判
    斷之權，然積極證據不足證明犯罪事實時，被告之抗辯或反
    證縱屬虛偽，仍不能以此資為積極證據應予採信之理由；而
    認定犯罪事實所憑之證據，無論係直接證據或間接證據，其
    為訴訟上之證明，須於通常一般之人均不致有所懷疑，而得
    確信其為真實之程度者，始得據為有罪之認定，倘其證明尚
    未達到此一程度，而有合理之懷疑存在，復無其他調查途徑
    可尋，法院即應為無罪之判決（最高法院分別著有29年上字
    第3105號、30年上字第482 號、76年臺上字第4986號判例可
    參）。再按檢察官就被告犯罪事實，應負舉證責任，並指出
    證明之方法，刑事訴訟法第161 條第1 項亦有明文。是以檢
    察官對於起訴之犯罪事實，應負提出證據及說服之實質舉證
    責任。倘其所提出之證據，不足為被告有罪之積極證明，或
    其指出證明之方法，無從說服法院以形成被告有罪之心證，
    基於無罪推定之原則，自應為被告無罪判決之諭知（最高法
    院92年臺上字第128 號判例可循）。
三、本件公訴人認被告賴春豪涉犯業務過失致死罪嫌，無非以被
    告於警、偵訊之供述、臺灣彰化地方法院檢察署檢察官相驗
    屍體證明書、驗斷書、道路交通事故現場圖、道路交通事故
    調查報告表（一）、（二）各1 份、行車記錄器1 件、現場
    及車損照片為其主要論據。惟訊據被告堅詞否認有何業務過
    失致死之犯行，辯稱：「伊看到被害人騎機車從彎道轉出來
    ，即向右閃避，閃過被害人機車後伊車即左彎，過彎道亦有
    減速」等語。辯護人則為被告辯護稱：「本件車禍之發生如
    係被害人跨越雙黃線，則被告並無過失」等語。經查：
    （一）被害人賴春豪固因本件車禍事故死亡，此經臺灣彰化
          地方法院檢察署檢察官督同檢驗員相驗屬實，並製有
          勘驗筆錄、驗斷書及相驗屍體證明書各1 份及相驗照
          片、道路交通事故現場圖、道路交通事故調查報告表
          各1 份、現場及車損照片在卷可憑。
    （二）惟查，本案車禍發生之路段為彎道，速限為時速50公
          里，設有行車分向限制線，被害人機車倒放位置在該
          路段東往西方向車道上接近道路分向限制線處，被害
          人左腳運動鞋掉落在距離分向限制線0.5 公尺處，於
          被害人機車倒地處後方3.4 公尺之被告行向（即西往
          東方向）車道上，有被害人血跡一灘及車輪碾壓留下
          之血痕，該血跡距離分向限制線0.7 公尺，血跡後方
          2.4 公尺處有散落之玻璃碎片，有道路交通現場圖、
          道路交通事故調查報告表各1 份及警方於車禍發生後
          所拍攝之現場及車損照片共計34張在卷可憑。再依卷
          附之監視錄影器翻拍照片與現場道路分向限制線、邊
          線位置交互比對以觀，被告駕駛之大貨車於肇事地點
          係行駛於己方車道，未逾越道路分向限制線，此與前
          述被害人經車輾壓後留下血痕仍位在被告行向車道所
          示之客觀事證亦屬相符，足見車禍事故發生時被告係
          遵行己向行線行駛，應無疑義。再者，本案車禍事故
          二車之最初撞擊點應在被害人機車前擋泥板下緣及被
          告駕駛之大貨車左前側保險桿，業據本院認定如前，
          而撞擊後之機車後視鏡玻璃碎片散落處又係在被告行
          向車道，堪認本案事故之發生應係被害人賴春豪騎駛
          之重型機車，於行經彎道後即偏移駛入對向即被告之
          來車路線車道處，致被害人騎駛之重型機車車頭係碰
          撞被告駕駛之營業大客車左前側保險桿，因而人車倒
          地，遭被告駕駛之大貨車輾壓頭顱，致頭顱骨破裂、
          腦挫傷死亡。
    （三）按汽車除行駛於單行道或指定行駛於左側車道外，在
          未畫標線之道路，應靠右行駛，道路交通安全規則第
          95條第1 項前段定有明文，被告駕駛營業大客車及被
          害人賴春豪騎駛重型機車，自均應遵守上開規定。復
          按道路交通安全規則第94條第3 項所稱之「注意車前
          狀況」，是指駕駛人就其注意力所及之情況下，對於
          車前已存在或可能存在事物應予注意，以便採取適當
          之反應措施而言，是駕駛人注意車前狀況，應建立在
          行車當時之時間、空間之一切狀況下進行綜合判斷。
          再按所謂之信賴原則，係指行為人在社會生活中，於
          從事某種具有危險性之特定行為時，如無特別情事，
          在可信賴被害者或其他第三人亦會相互配合，謹慎採
          取適當行動，以避免發生危險之適當場合，倘因被害
          者或其他第三人之不適當行動，而發生事故造成損害
          之結果時，該行為人不負過失責任。依此一原則，汽
          車駕駛人應可信賴參與交通行為之對方，亦將同時為
          必要之注意，相互為遵守交通秩序之適當行為，而無
          考慮對方將會有違反交通規則之不當行為之義務。故
          汽車駕駛人如已遵守交通規則且為必要之注意，縱有
          死傷結果之發生，其行為仍難認有過失可言（最高法
          院84年度臺上字第5360號判例意旨、88年臺上字第18
          52號判決意旨參照）。
    （四）從而，本案被告於車禍發生當時，係遵行己向行線於
          速限內行駛，並無任何違反交通規則之情事，且其因
          信賴一般謹慎、理性之對向來車駕駛者，於行經彎道
          時均將減速、遵向行駛，不至貿然闖越中央分向限制
          線駛入對向來車車道，以避免發生碰撞，被告信賴其
          他交通參與者亦能遵守交通規則而遵行己向路線行駛
          ，因而被告對於被害人貿然快速偏駛至其行向路線之
          違規行為，誠難預見，亦無從加以注意及防範，依前
          揭最高法院判決意旨所揭櫫之信賴原則，自不負過失
          責任，經本院囑託逢甲大學車輛行車事故鑑定研究中
          心鑑定之結果，亦同此認定，有該校96年9 月7 日逢
          鑑字第0960053264號函檢附之意見書、96年12月18日
          逢鑑字第0961218002號函檢具之說明書各1 份在卷可
          參。公訴人所提之上開證據，均僅足以證明被告有於
          前揭時、地與被害人騎乘之機車發生車禍，且被害人
          係因本件車禍而死亡等情，然尚不足以作為被告就上
          開車禍之發生具有過失之不利事證。
四、綜上所述，本件依檢察官所提出之證據及其指出之證明方法
    ，尚不足積極證明被告確有因業務上過失駕駛行為致被害人
    賴春豪死亡之事實。此外，本院復查無其他積極證據足認被
    告有何公訴人所指之業務過失致死犯行，揆諸首揭說明，既
    不能證明被告犯罪，依法自應就被訴業務過失致死部分為被
    告無罪之諭知。
據上論斷，應依刑事訴訟法第299 條第1 項前段、第301 條第1
項，刑法第185 條之4 、第41條第1 項前段，中華民國96年罪犯
減刑條例第2 條第1 項第3 款、第7 條、第9 條，判決如主文。
本案經檢察官蔡明達到庭執行職務。
中    華    民    國    97    年    1     月    22    日
                  交通法庭    審判長法官  簡璽容
                              法      官  郭麗萍
                              法      官  胡宜如
以上正本證明與原本無異。
如不服本判決，應於送達後10日內向本院提出上訴狀，上訴書狀
應敘述具體理由（須附繕本）。
告訴人或被害人對於判決如有不服具備理由請求檢察官上訴者，
其上訴期間之計算係以檢察官收受判決正本之日期為準。
中    華    民    國    97    年    1     月    22    日
                              書  記  官  蕭秀吉
附錄本案論罪科刑法條：
中華民國刑法第185條之4
駕駛動力交通工具肇事，致人死傷而逃逸者，處 6 月以上 5 年
以下有期徒刑。


司法院資訊處製作；財團法人民間司法改革基金會備份。
